臺灣高雄地方法院刑事判決　　　　　　　　　　　　九十一年度訴緝字第一八一號
　　公　訴　人　臺灣高雄地方法院檢察署檢察官
　　被　　　告　甲○○
　　指定辯護人　本院公設辯護人乙○○
右列被告因貪污等案件，經檢察官提起公訴（八十九年度偵字第三二六六號、第五四
一五號），本院判決如左：
    主  文
甲○○共同連續依據法令從事公務之人員，利用職務上之機會，詐取財物，處有期徒
刑捌年，褫奪公權陸年。犯罪所得財物新臺幣參仟伍佰壹拾萬元，應予追繳發還合作
金庫銀行股份有限公司，如全部或一部無法追繳時，以其財產抵償之。
    事  實
一、緣王振鑑（業經判處罪刑確定）原係臺灣省合作金庫苓雅支庫（現已改制為合作
    金庫銀行股份有限公司苓雅分行，臺灣省合作金庫以下簡稱為合作金庫）雇員，
    負責存款傳票、記帳、調閱客戶存款資料等工作，為依據法令從事公務之人員。
    民國（下同）八十六年間，王振鑑經人介紹認識甲○○後，兩人即常至舞廳、酒
    家等處飲宴，花費甚多，卒致入不敷出，且因王振鑑擔任該支庫櫃作業員，平
    時從事客戶在櫃存款之開戶及傳票記帳等工作之便，得悉該支庫櫃上之電腦
    終端機，若經襄理級以上主管所保管持有藉以開啟寫入支庫電腦主機帳戶資料功
    能之磁卡（下稱主管卡）於密碼機上刷卡一次，始能開啟操作，且僅能改寫電腦
    主機上個人帳戶在新臺幣（下同）一百萬元以下之存放款資料，但若刷主管卡二
    次，則能於電腦主機上改寫一百萬元以上之存放款資料。王振鑑認有機可趁，乃
    於八十九年一月中旬，基於意圖為自己不法所有及偽造文書之概括犯意聯絡，甲
    ○○並以自己參與犯罪之意思，相互謀議，推由王振鑑藉職務之便，向合作金庫
    苓雅支庫詐取公款新臺幣（下同）三千五百萬元，惟因受限於依合作金庫之規定
    ，在非開戶之支庫領取現金或匯款，一日至多僅能提領五十萬元，若需一日內領
    得所詐取之大量金額，勢須有人至臺北市合作金庫營業部王振鑑所開設帳戶處領
    取現款。甲○○應允至臺北市合作金庫營業部提領現款，事後並負責王振鑑洗錢
    及幫助其逃往越南。兩人謀定後，於八十九年一月十七日相偕至良佑小客車租賃
    有限公司，共同承租車牌號碼ＸＸ－二七七六號之自小客車，王振鑑於同年月二
    十日則先將所有帳號為0000000000000號之存摺及印鑑章交予甲○
    ○，由甲○○先行駕車至臺北市合作金庫營業部等候王振鑑之通知。八十九年一
    月二十一日上午八時三十分許，在合作金庫苓雅支庫，王振鑑先以襄理謝雅珠的
    主管卡開啟櫃電腦終端機。於同日九時二十七分許，再向該支庫經理黃正三詐
    稱欲開啟電腦作業等語，向黃正三借取主管卡刷卡，黃正三未察覺王振鑑作業使
    用之電腦終端機業已啟動，陷於錯誤，將所保管之主管卡借予王振鑑，王振鑑即
    於密碼機上刷卡，而啟動電腦終端機得以改寫電腦主機一百萬元以上存放款資料
    之功能，即自行於該終端機上操作，於自己所申設帳號為0000000000
    000帳戶之電腦存匯資料中，以不正指令鍵入三千五百萬元為不實之登載，並
    利用磁性存取之作用使電腦主機將此金額之紀錄載入王振鑑得以支配之帳戶內，
    以俗稱「虛存實付」之方式詐取財物，並足生損害於合作金庫。王振鑑詐得存款
    後旋以電話通知在臺北市合作金庫營業部外等候之甲○○進入該行營業部提款，
    甲○○即填具王振鑑名義之提款憑條持向營業部櫃主張王振鑑有足額之存款之
    用意要求提領現款，惟因該行規定一百萬元以上之大額提款皆須提出身分證件，
    甲○○因未能提出身分證件而未果。甲○○旋於同日十時十二分許至臺北市合作
    金庫臺北支庫，又以王振鑑之名義填具提款憑條持向該支庫櫃主張王振鑑有足
    額之存款之用意要求提領現款五十萬元，使該行經電腦主機聯線審核王振鑑所偽
    造之帳戶資料後，讓甲○○提領五十萬元。甲○○因於臺北市合作金庫營業部未
    能提領得現款，通知王振鑑至臺北市提款，王振鑑因缺錢搭機，承前開利用職務
    上之機會詐取財物之犯意，又回至合作金庫苓雅支庫櫃檯處，以相同之方法又盜
    鍵十萬元存入其在苓雅支庫開設0000000000000號員工存款帳戶，
    並以金融卡於該支庫之自動提款機提領三萬元，嗣又至臺灣銀行自動提款機提款
    六萬元後，立刻搭機北上與甲○○會合。二人於同日十一時五十五分許至合作金
    庫營業部，由王振鑑持前開甲○○已填具之偽造提款單一紙持向臺北市合作金庫
    營業部主張有足夠之金額足以提領之用意要求提領現款，經該行營業部經電腦聯
    線審核王振鑑所偽造之帳戶資料後，讓其提領得三百八十萬元。二人復於同日十
    三時三十八分許，由王振鑑填具提款憑條一紙再至營業部主張有足額存款要求提
    領三百萬元時，因承辦櫃員黃淑雲發覺存摺內有大額存款，且又連續提領大額現
    金，認不尋常，向主管襄理報告並向苓雅支庫查詢時，王振鑑察覺有異，即迅速
    離去。合作金庫經查核王振鑑的帳戶資料，查得王振鑑所鍵入之三千五百萬元，
    均無任何轉存款、支票存款，或現金存款等合法來源，始知受騙。王振鑑、甲○
    ○見事跡敗露，將所提領之四百三十九萬元（其中三十萬元已先行購買勞力士手
    錶二只），由王振鑑分得二百零二萬元，甲○○分得二百零七萬元，並分別花用
    殆盡。嗣於八十九年一月二十五日先行查獲甲○○，王振鑑則於同年二月十八日
    投案。
二、案經法務部調查局高雄市調查處移送臺灣高雄地方法院檢察署檢察官偵查起訴。
    理  由
一、訊據被告甲○○否認有上開犯行，辯稱：我是純粹受王振鑑之託幫他領款，且只
    有幫他領五十萬元，其餘的款項都是王振鑑自已領的，至於王振鑑是否趁職務之
    便詐取合作金庫之錢財我並不知情云云。
二、惟查：
  (一)本件犯罪事實，業據共同被告王振鑑於法務部高雄市調查處及歷次偵審中均自白
    綦詳。證人即合作金庫苓雅支庫副理蔡繁一、襄理黃正三、謝雅珠、辦事員黃世
    保及合作金庫營業部職員鄭碧雲等人，就共同被告王振鑑借取主管卡，開啟電腦
    終端機，以不正指令輸入電腦製作存款紀錄，串同被告盜領合作金庫之款項等情
    ，分別證述無訛（見法務部調查局高雄市調查處調查卷、八十九年度偵字第三二
    六六號卷第七至九、一０至一二、一八至二四頁、八十九年度偵字第五四一五號
    卷三一、三二頁、本院八十九年度訴字第一二七二號卷第一六、一七頁），並有
    共同被告王振鑑之0000000000000號帳戶存摺一本、000000
    0000000號帳戶存摺一本及取款憑條三紙、合作金庫營業部大額交易人登
    載資料二紙等附卷可稽。而櫃之電腦，須以主管卡開機，始能更改帳戶資料等
    情，亦經本院至合作金庫苓雅支庫勘驗無誤，有勘驗筆錄在卷足憑（見本院八十
    九年度訴字第一二七二號卷第三五頁）。共同被告王振鑑詐領款項後，購買手錶
    贈與黃敏華，亦據證人黃敏華證實（見法務部調查局高雄市調查處調查卷），復
    有購買女用鑽錶售後服務保證書及該女用鑽錶扣案可佐。參以共同被告王振鑑證
    稱「全部行為都是我與甲○○二人計畫的，整個行程甲○○都知道」「起訴書所
    寫的都是事實」等語（見八十九年度偵字第五四一五號卷二二頁、本院八十九年
    度訴字第一二七二號卷第四十五頁），被告亦供承共同被告王振鑑確有委託其前
    往合作金庫營業部提領現款，且渠等之間並無仇恨糾紛（見本院九十一年度訴緝
    字第一八一號九十一年十月二十九日審判筆錄），衡情，共同被告王振鑑當無設
    詞構陷被告之理，且共同被告王振鑑之自白經查既與事實相符，自得採為不利於
    被告之認定，是被告與共同被告王振鑑共同謀議並進行本件犯行應堪認定。
  (二)按依公司法規定，由政府與人民合資經營，政府資本額超過百分之五十者，為國
    營事業，國營事業管理法第三條定有明文。又股份有限公司，政府股份既在百分
    之五十以上，縱依公司法組織，亦係公營事業機關，其依法令從事該公司職務之
    人員，自應認為刑法所謂之公務員，亦為大法官釋字第八號所釋明。本件合作金
    庫之公股股份占百分之六０．０七八，有該庫八十九年九月四日（八九）合金總
    秘字第一七二八六號函附之「台灣省合作金庫股東股份結構表」一紙附卷可按（
    見本院八十九年度訴字第一二七二號卷第六六、六八頁），是合作金庫為國營事
    業機構甚明。共同被告王振鑑於八十四年十月三十日進入合作金庫苓雅支庫擔任
    工友，於八十六年十二月三日升任臨時雇員，業務職掌係存款傳票記帳工作，為
    共同被告王振鑑所陳明，並有共同被告王振鑑之公務人員履歷表一紙在卷足憑（
    見法務部調查局高雄市調查處調查卷）。是共同被告王振鑑所掌為法令上之業務
    ，自屬依據法令從事公務之人員，無可置疑。
  (三)共同被告王振鑑雖擔任櫃營業人員，擔任記帳、存放款、傳票等業務，從事合
    作金庫與客戶間消費寄託契約之訂立與相互間存放款權利義務之履行，其於職務
    上之行為，固大都屬私經濟行為，惟共同被告王振鑑係利用職務上改寫所掌電腦
    終端機之權限，私下改寫帳戶資料，而詐取財物，與其所掌與客戶接洽之業務無
    關，所從事仍屬公務行為，是共同被告王振鑑利用職務上之機會詐取財物，已甚
    明確。
  (四)共同被告王振鑑因本件犯行，經臺灣高雄地方法院檢察署檢察官於八十九年五月
    三十一日以八十九年度偵字第三二六六號、第五四一五號提起公訴，經本院於八
    十九年十一月二十三日以八十九年度訴字第一二七二號判決「王振鑑共同連續利
    用職務上之機會，詐取財物，處有期徒刑陸年，褫奪公權伍年。」，認定被告與
    共同被告王振鑑共同為本件犯行；共同被告王振鑑不服判決提起上訴，經臺灣高
    等法院高雄分法院於九十年五月二十九日判決「王振鑑共同連續依據法令從事公
    務之人員，利用職務上之機會，詐取財物，處有期徒刑捌年，褫奪公權陸年。」
    ，亦認定被告與共同被告王振鑑共同為本件犯行；共同被告王振鑑不服判決再提
    起上訴，經最高法院於九十年八月二十三日判決「上訴駁回」，該案遂告確定。
  (五)綜上所述，本件事證已臻明確，被告所辯，顯係避就之詞，殊無足採，其犯行洵
    堪認定。
三、查共同被告王振鑑係依據法令從事公務之人員，共同被告王振鑑意圖為自己不法
    之所有，利用職務之機會，以不正指令輸入電腦，製作不實之存款紀錄，而詐領
    合作金庫之財物，足以生損害於合作金庫，核其所為，係犯貪污治罪條例第五條
    第一項第二款之利用職務上機會詐取財物罪。共同被告王振鑑係改寫電腦主機內
    所附硬碟電磁紀錄，足以表示其帳戶存款金額之用意，而為不實事項之登載，復
    由被告及共同被告王振鑑在取款憑單上填具金額，持向合作金庫台北支庫及營業
    部詐領現款，或以金融卡在合作金庫苓雅支庫之自動提款機及台灣銀行之自動提
    款機提領現款，使該等金融機構經電腦主機聯線將上開不實登載之文書資料，作
    為審核是否可提領款項之依據而行使，所為又犯刑法第二百十六條、第二百二十
    條第二項、第二百十三條之行使公務員登載不實文書罪，其登載不實之低度行為
    ，為行使之高度行為所吸收，不另論罪。按「依據法令從事公務之人員，犯本條
    例之罪者，依本條例處斷；其受公務機關委託承辦公務之人，犯本條例之罪者，
    亦同。」「與前條人員共犯本條例之罪者，亦依本條例處斷。」，貪污治罪條例
    第二條、第三條分別定有明文，又依刑法第三十一條第一項規定，因身份或其他
    特定關係成立之罪，其共同實施或教唆幫助者，雖無特定關係，仍以共犯論，視
    為純正身份犯成立共犯之特別規定。本件被告雖非依據法令從事公務之人員或受
    公務機關委託承辦公務之人，然共同被告王振鑑係屬依據法令從事公務之人員已
    上述，則被告與共同被告王振鑑共犯貪污治罪條例第五條第一項第二款之利用職
    務上機會詐取財物罪及刑法第二百十六條、第二百二十條第二項、第二百十三條
    之行使公務員登載不實文書之罪，自應依貪污治罪條例第五條第一項第二款之利
    用職務上機會詐取財物罪及刑法第二百十六條、第二百二十條第二項、第二百十
    三條之行使公務員登載不實文書罪處斷。公訴意旨以被告係犯貪污治罪條例第四
    條第一項第一款之竊取公有財物罪，惟被告係意圖為自己不法之所有，利用職務
    之機會，以不正方法將虛偽資料輸入電腦，製作財產權之紀錄，而取得他人之財
    產，核與刑法第三百三十九條之三第一項所規定之行為態樣相同，不同者僅係利
    用職務上之機會而犯之，刑法第三百三十九條之三既屬詐欺罪章之罪，則足認刑
    事立法政策上就此改寫電磁紀錄謀財行為規範為詐欺罪論處，故被告之行為，應
    屬利用職務上機會詐取財物，起訴法條尚有未洽，其基本之社會事實同一，本院
    自應予以審理，起訴法條應予變更；被告登載不實而行使者，為電腦紀錄之文書
    ，公訴人漏未論列，尚有未洽，併予敘明。被告與共同被告王振鑑就上開行為，
    有犯意聯絡及行為分擔，均為共同正犯。被告先後二次利用職務上機會詐取財物
    ，及多次行使登載不實公文書罪行，均時間緊接，各觸犯同一之罪名，顯係基於
    概括犯意反覆為之，均應依連續犯規定，以一罪論，並各加重其刑。被告所犯上
    開二罪間，有方法結果之牽連關係，應從一重之貪污治罪條例第五條第一項第二
    款之利用職務上機會詐取財物罪處斷。又被告之以不正指令輸入電腦、製作財產
    權之得喪，而取他人財產之形態，與刑法第三百三十九條之三第一項之詐欺取財
    罪相當，此與利用職務上機會詐取財物罪間，有法條競合關係，自不另論詐欺取
    財罪，併予敘明。審酌被告生活不檢，任意揮霍，竟與共同被告王振鑑共同利用
    職務上機會詐取財物達三千五百十萬元，情節非輕，無可憫恕，及其犯後否認犯
    行、不知悔悟等一切情狀，爰量處如主文所示之刑，併依貪污治罪條例第十七條
    及刑法第三十七條第二項之規定宣告褫奪公權陸年。被告犯罪所得財物三千五百
    十萬元，已提領四百三十九萬元花用，為共同被告王振鑑所供承，其餘款項已載
    入共同被告王振鑑可支配之帳戶內，仍屬共同被告王振鑑犯罪所得之財物，依共
    同正犯連帶沒收之法理，上開犯罪所得財物三千五百十萬元，均應依法追繳並發
    還被害人合作金庫銀行股份有限公司，如全部或一部不能追繳時，以其財產抵償
    之。
據上論斷，應依刑事訴訟法第二百九十九條第一項前段、第三百條，貪污治罪條例第
二條前段、第三條、第五條第一項第二款、第十條第一項、第二項、第十七條，刑法
第十一條、第二十八條、第五十六條、第三十一條第一項、第二百十六條、第二百二
十條第二項、第二百十三條、第五十五條、第三十七條第二項，罰金罰鍰提高標準條
例第一條前段，判決如主文。
本案經檢察官陳登燦到庭執行職務。
中      華      民      國    九十一    年    十  一    月    十  二    日
                                          臺灣高雄地方法院刑事第三庭
                                              法  官  孫  啟  強
右正本證明與原本無異。
如不服本判決，應於判決送達後十日內，向本院提出上訴狀。
                                              書記官  盧  雅  婷
中      華      民      國    九十一    年    十  一    月    十  二    日
附錄本判決論罪科刑之法條：
貪污治罪條例第五條第一項第二款：
有左列行為之一者，處七年以上有期徒刑，得併科新臺幣六千萬元以下罰金：
二、利用職務上之機會，詐取財物者。
刑法第二百十三條：
公務員明知為不實之事項，而登載於職務上所掌之公文書，足以損害於公眾或他人者
，處一年以上七年以下有期徒刑。
刑法第二百十六條：
行使第二百十條至第二百十五條之文書者，依偽造、變造文書或登載不實事項或使登
載不實事項之規定處斷。
刑法第二百二十條第二項：
錄音、錄影或電磁紀錄，藉機器或電腦之處理所顯示之聲音、影像或符號，足以為表
示其用意之證明者，亦同。
